臺北高等行政法院判決
　　　　　　　　　　　　　　　　　　 94年度訴字第00326號
　　　　　　　　　　　　　　　.
原　　　告　台灣電視事業股份有限公司
代　表　人　甲○○
訴訟代理人　乙○○
　　　　　　丁○○
被　　　告　行政院新聞局
代　表　人　姚文智（局長）
訴訟代理人　丙○○
上列當事人間因廣播電視法事件，原告不服行政院中華民國93年
11月30日院臺訴字第0930091070號訴願決定，提起行政訴訟。本
院判決如下：
    主  文
原告之訴駁回。
訴訟費用由原告負擔。
　　事  實
一事實概要：
  被告依廣播電視法第3條第3項規定為廣播、電視事業及廣播電
  視節目供應事業之主管機關；原告經營廣播業、電視業……等
  事業。被告因原告於93年5月28日晚間7時起播出之臺視晚間新
  聞節目（下稱系爭新聞），報導加國裸體新聞、手機邊看邊走
  之新聞，播出翻拍自網路之女主播脫衣、脫裙、脫褲襪及全裸
  俯臥座椅播報新聞等畫面（下稱系爭畫面），雖播出畫面未顯
  現出乳頭及生殖器等3點，但鏡頭強調脫衣、裸體，對兒童及
  少年身心發展有不良影響，已逾越普遍級尺度，有違反廣播電
  視法第26條之1第1項規定之行為，且經廣播電視節目暨廣告諮
  詢會議評鑑決議，建議核處可據；再審酌原告曾因播出節目內
  容違反廣播電視法第26條之1第1項規定，受被告93年6月8日新
  廣三字第0930623171號及同年7月27日新廣三字第0930624165
  號處分書分別核處新臺幣18萬元、21萬元在案，茲原告再違規
  ，乃依廣播電視法第44條第1項第1款規定，作成93年8月31日
  新廣三字第0930624713號處分書處原告罰鍰8萬元折合新臺幣
  24萬元。原告不服，提起訴願，亦遭決定駁回，遂提起本件行
  政訴訟。
二兩造聲明：
  (一)原告聲明：
    1.原處分及訴願決定均撤銷。
    2.訴訟費用由被告負擔。
  (二)被告聲明：
    1.駁回原告之訴。
    2.訴訟費用由原告負擔。
三兩造之爭點：
  (一)原告主張之理由：
    1.被告適用廣播電視法第26條之1第1項規定、電視節目分級
      處理辦法（下稱分級辦法）第13條規定有規避法律之嫌：
      查廣播電視法第25條明定「電台播送之節目，除新聞外，
      主管機關（新聞局）均得審查；其辦法由主管機關定之」
      ，鈞院於91年度訴字第468號判決中明白指出：「……查
      被告所發布之無線電視節目審查辦法，固係依廣播電視法
      第二十五條授權而來，惟母法所授權者在於節目之審查，
      且不得就新聞節目審查，則該辦法（無線電視節目審查辦
      法）第四條規定之『無線電視事業應依電視節目分級處理
      辦法規定播送節目。』，亦屬無據，遑論分級處理辦法第
      十一條就新聞報導節目之畫面有加以限制之規定。……」
      （上述判決理由項下第七點），依該判決之理由，就廣播
      電視法有關「節目」審查之規定，並不含「新聞」在內。
      職是，被告明知廣播電視法第25條對新聞審查有所限制，
      卻引用同法對其較為有利之第26條之1、分級辦法第13條
      規定為其處罰之依據，似有規避法律之嫌。
    2.廣播電視法第26條之1之訂定，只解決「分級辦法」授權
      法源問題，分級辦法第13條規定，依然違反廣播電視法第
      25條明示之排除規定：廣播電視法第25條明文揭示新聞不
      在節目審查範圍內，理由已如前述，同法第26條之1雖然
      規定：「主管機關應依電視節目內容予以分級，限制觀看
      之年齡、條件；其分級處理辦法，由主管機關定之。電視
      事業應依處理辦法播送節目」，準此，分級辦法既係依廣
      播電視法授權而制定之法規命令，亦為主管機關審查節目
      之依據，自應受到廣播電視法第25條規定之限制。然而，
      被告所制定頒布之分級辦法第13條規定：「新聞報導節目
      得不標示級別，其畫面應符合普級規定」，卻使得原本被
      告依廣播電視法第25條不得審查之新聞，反得依該條規定
      予以審查，並得引為裁罰之依據，分級辦法第13條規定，
      顯然已違反其授權之母法（廣播電視法）之規定。
    3.被告認定新聞不得審查，卻又認為得為事後監督，前後論
      證自相矛盾。被告於93年3月5日聞訴字第0930002806號他
      案之訴願答辯書第5點中答辯謂：「按廣播電視法第25條
      規定……該法條所指審查，係指『事前審查』制度，其立
      法意旨為符合憲法保障言論自由之精神，並尊重新聞自由
      ，遂排除新聞節目得審查，惟其內容自仍不得有違反廣播
      電視法及相關法規等情事，是以主管機關於節目播出後仍
      得為事後監督。」既然被告認為廣播電視法第25條是為符
      合憲法保障言論自由之意旨，而排除主管機關對於新聞節
      目之審查權，則何以又認為主管機關得為「事後監督」？
      被告對於法律解釋顯然前後互相矛盾，難以自圓其說。被
      告於本案93年11月1日之訴願答辯書（以下稱本案訴願答
      辯書），針對第25條所為「事前審查制」之爭議，乾脆避
      而不談，其解釋法律立場前後矛盾益加顯著。
    4.被告將廣播電視法第25條規定之「審查」解釋為「事前審
      查」欠缺事實上之依據：
      (1)被告將廣播電視法第25條規定之審查解釋為事前審查，
        必以現實中被告對於節目審查原則上是採事前審查制度
        ，例外對新聞是採事後監督方式，其解釋方可成立。據
        被告本案訴願答辯書之答辯理由以觀，似乎也是持相同
        意見。然而事實上，揆諸目前節目審查現況，被告之節
        目審查作業，不論綜藝、戲劇、新聞等節目，原則上幾
        乎都採事後監督（審查），鮮有事前審查情形存在。電
        視台節目播出並不須送審，亦無許可字號可稽，更遑論
        依新聞發生之即時性，本就難以事前審查，法律根本不
        須特別規定加以排除。節目審查現況顯然與被告採事前
        審查制法律解釋所預設之立場不同。
      (2)被告雖於本案訴願答辯書中辯稱：「本局現行對節目審
        查作業雖鮮少採事前審查之行為，然對大陸地區之廣播
        電視節目內容（新聞節目除外），仍採事前審查，廣播
        電視法第25條之存在仍具事實上依據」。果如被告所辯
        只有極少節目適用事前審查制，如此更加證明，節目之
        事前審查確如原告所言並非常制，被告對於廣播電視法
        第25條規定審查所為之解釋欠缺事實依據自不待言。
      (3)按廣播電視法並未就節目審查之「審查」為定義性規定
        ，是以廣播電視法第25條規定：「電台播送之節目，除
        新聞外，主管機關均得審查」，依其文義解釋方法應解
        釋為「電台播送之節目新聞局均得審查（不論事前事後
        ），新聞不得審查（不論事前事後）」，方符其義，此
        即鈞院於91年度訴字第468號、91年度訴字第4762號此2
        案判決所採之見解，亦為本案重要法律爭點所在。被告
        雖一再辯稱，廣播電視法第25條所指之審查為事前審查
        ，然而，原告於91年度訴字第4762號案件審理期間曾引
        用91年度訴字第468號判決「節目審查不含新聞在內」
        之見解，被告明知鈞院就廣播電視法第25條所持之見解
        與其不同，卻始終未對是項判決表示異議，乃至於該案
        件僅歷經一審級即告確定。
      (4)再者，如依被告之法律解釋，則廣播電視法第26條之1
        已可完全取代廣播電視法第25條規定之功能，廣播電視
        法第25條除外規定變成虛設條款，該條立法意旨所欲保
        障言論自由之目的，根本無法實現。況且，如廣播電視
        法第25條規定意旨果真只在限制主管機關對新聞之事前
        審查權，所有節目主管機關均得審查，就新聞而言，主
        管機關仍得為事後監督，則，廣播電視法第25條已明定
        就審查有關事項，主管機關（即被告）有訂定「辦法」
        （授權命令）之權力，被告何須另增訂廣播電視法第26
        條之1？如單純為解決「分級辦法」法源依據問題，只
        需修訂分級辦法第1條之授權規定為「本辦法依廣播電
        視法第25條……訂定之」，將「分級辦法」之法源定為
        廣播電視法第25條即可達到目的，被告何須增修第26條
        之1徒添爭議？被告之解釋欠缺事實上依據，由此可證
        。
    5.退萬步言，縱令「分級辦法」係依廣播電視法第26條之1
　    第1項規定制訂，則分級辦法第13條規定新聞「畫面」應
      符合「普」級規範，是增加母法所無之限制，違反法律保
      留原則，且不符比例原則：
      (1)廣播電視法第26條之1第1項規定：「主管機關應依電視
        節目內容予以分級，限制觀看之年齡、條件」，縱令被
        告主張新聞得以事後監督（審查），並依分級辦法加以
        審查，惟依廣播電視法第26條之1第1項所授權制定之分
        級辦法，其關於節目之審查標準，應符合母法之規定，
        不得逾越母法授權之範圍。然而分級辦法第13條規定：
        「新聞報導節目得不標示級別，其畫面應符合『普』級
        規定」，一般節目尚被區○○○○○段播出不同級別內
        容，上述規定，對新聞「畫面」之審查，卻一律採取最
        嚴格之「普」級限制，別無其他級別內容許可播出，顯
        然與原授權母法之「應依電視節目內容予以分級，限制
        觀看之年齡、條件」授權意旨不符，其增加母法所無之
        限制，實已違反法律保留原則。
      (2)按「分級辦法」第3條規定，將電視節目依不同內容，
        設定不同年齡觀賞層觀眾及播送時段，分成「普遍級」
        、「保護級」、「輔導級」、「限制級」等4級，作為
        節目播出依據。其中，「普遍級」節目屬於一般觀眾皆
        可觀賞，內容限制最為嚴格。一般節目無「言論自由」
        考量，尚且可依不同播出時段，播出不同級別之內容，
        何以法律立法意旨所為保障言論自由之新聞節目，其「
        畫面」卻反而無分級標準之適用？新聞「畫面」不論新
        聞性質、播出時間，一律皆適用最嚴格之「普」級內容
        限制，一般節目同樣具有「畫面」，卻是以分級方式限
        制播出內容，分級辦法第13條針對新聞「畫面」所為之
        限制，不符憲法比例原則，顯然可見。
    6.結論
      (1)「依法行政」為法治國之基本原則，憲法第11條明文規
        定「言論自由為人民之基本權利」，司法院釋字第509
        號解釋理由中明白揭櫫「……惟為兼顧對個人名譽、隱
        私及公共利益之保護，法律尚非不得對言論自由依其傳
        播方式為合理之限制」。行政機關基於社會利益等公益
        性之考量，認為特定行為應受到限制，即應透過法律修
        訂方式加以監督、限制，必使行政機關對人民權利限制
        之行為，有其合法依據，此亦為憲法第23條法律保留原
        則之憲法精神所在。在法律未授權之情形下，行政機關
        即有「依法行政」義務，縱令行政機關認為法律規定有
        所不當，亦須透過「立法、修法」方式予以調整，不得
        逕以扭曲解釋法律，枉顧程序正義方式，達到行政權目
        的，而犧牲人民權益，此方符法治國精神。
      (2)被告身為目的事業主管機關，掌有修訂法令之權限，如
        其認為新聞或其「畫面」確有加以監督之必要，廣播電
        視法第25條之規定已不符其社會公益考量，自當以「修
        法」方式解決，如修訂後之法律仍有欠缺或不完足，依
        「罪刑法定原則」，亦不得逕以「違反法律文義」解釋
        之方式，達到成其行政權目的。被告無視於因其「不合
        理、不適法」之解釋方法，及法律修訂之不完足所造成
        各規範間適用之衝突，一味以規避法律適用方式，適用
        不合法之命令對原告之新聞予以限制、處罰，其處分不
        僅違反依法行政原則、法律保留原則，如行政機關可以
        任意以法律解釋方式「自己授權給自己」來限制人民合
        法權利，憲法保障人民基本權利之精神將無從實現。
      (3)新聞自由衍生自憲法保障之言論自由，為憲法所保障之
        人民基本權利，當新聞自由有被限制之必要時，政府機
        關固得以法律方式，對此權利加以限制，但於制定法律
        限制人民權利時，仍應遵守比例原則，採取最適切、影
        響人民權利最小的限制，授權命令亦同。分級辦法雖然
        對於電視台播送節目內容加以限制，但並非任何時段法
        令都不允許有「非普遍級」畫面播出，以無線電視節目
        而言，可播出之內容包含「普遍級」、「保護級」、「
        輔導級」3種。既然法令並未全面限制「非普遍級」畫
        面播出，則分級辦法第13條對於新聞畫面所加諸之全面
        限制，規定新聞「畫面」須符合「普」級規定，顯然不
        具有必要性，亦不符比例性原則，其違反憲法比例原則
        ，對於新聞自由加以不當限制，姑不論該條規定是否違
        反廣播電視法第25條、第26條之1規定，單就違反憲法
        比例原則一節，該條規定即不無檢討之必要。
  (二)被告主張之理由：
    1.按廣播電視法第26條之1規定「主管機關應依電視節目內
      容予以分級，限制觀看之年齡、條件；其分級處理辦法，
      由主管機關定之。電視事業應依處理辦法播送節目。」復
      依分級辦法第13條規定：「新聞報導節目得不標示級別，
      其畫面應符合『普』級規定。」；同辦法第5條規定「電
      視節目……涉及下列情形之一，不適合兒童觀賞者，列為
      『輔』級：一、涉及性之問題、犯罪、暴力、打鬥、恐佈
      、玄奇怪異或反映社會畸型現象，對於兒童心理有不良影
      響之虞者。二、有褻瀆、粗鄙字眼或對白有不良引喻者。
      」同辦法第6條規定「電視節目無前二條所列情形，但涉
      及爭議性之主題或有混淆道德秩序觀之虞，須父母、師長
      或成年親友陪同予以輔導觀賞，以免對兒童心理或行為產
      生不良影響者，列為『護』級」；同辦法第7條規定：「
      電視節目無前三條所列情形，適合一般觀眾觀賞者，得列
      為『普』級」。違反者，依廣播電視法第42條第3款規定
      予以警告之處分；同法第43條第1項第1款規定，經警告後
      不予改正，或在1年以內再有前條情形者，處5,000元以上
      、200,000元以下罰鍰；同法第44條第1項第1款規定，1年
      內經處罰2次，再有前2條情形者，除處30,000元以上、40
      0,000元以下罰鍰外，並得予以3日以上、3個月以下之停
      播處分。
    2.卷查系爭新聞，於普級時段播出「加國裸體新聞、手機邊
      看邊走」新聞，其畫面翻攝自網路，有女主播脫衣、脫裙
      、脫褲襪等鏡頭，並有女主播全裸俯臥播報新聞之畫面。
      其畫面雖未露3點，但鏡頭強調脫衣、裸體，系爭內容業
      經被告「廣播電視節目暨廣告諮詢會議」討論，認定其節
      目內容充斥性暗示舉動，易對兒童及少年身心發展有不良
      影響，不適合於全家觀賞時段播出，已逾越「普遍級」尺
      度，違反廣播電視法第26條之1第1項規定至為明確。
    3.按92年1月22日增訂之廣播電視法第26條之1第1項之立法
      意旨係授權主管機關訂定節目分級處理辦法，並明定節目
      應經分級，始得播送，以協助視聽人篩選節目，並利於業
      者自律，善盡媒體社會責任及其注意義務。次按同法第16
      條復規定「廣播、電視節目分為左列四類：一、新聞及政
      令宣導；二、教育文化節目……（下略）」；是以新聞節
      目為電視節目之一，凡電視事業應將其新聞節目依同法第
      26條之1第1項規定辦理，並依分級辦法第13條規定得不標
      示級別，惟其畫面應符合「普」級規定，此與同法第25條
      之規定並無扞格之處；本件原告應遵守之電視新聞報導節
      目畫面應符合「普」級規定之義務，是明文規定於92年1
      月22日增訂之廣播電視法第26條之1第1項及同法條所具體
      明確授權訂定之分級辦法（92年3月3日修正發布第1條，
      增列廣播電視法第26條之1第1項為授權法源）第13條內，
      如有違反，自得為裁罰之構成要件。又，被告現行對節目
      審查作業雖鮮少採事前審查之行為，然對大陸地區之廣播
      電視節目內容，仍採事前審查，於廣播電視法第25條之存
      在仍具事實上之依據；而鈞院91年度訴字第468號、91年
      度訴字第4762號判決理由係以彼行為時，廣播電視法並未
      直接授權依分級辦法規定辦理，不合法律保留原則；今原
      告行為時係93年5月28日，距增訂之廣播電視法第26條之1
      第1項規定已施行1年有餘，被告引為裁罰之構成要件，何
      來「欠缺法律上依據」之說？原告辯稱「引用同法第26條
      之1、分級辦法第13條之規定為其處罰之依據，似有規避
      法律之嫌」、「違反其授權母法之規定」及「廣播電視法
      第25條除外規定之法律解釋多餘」等語云云，容有誤會。
    4.被告對於違規案件之認定向來極為重視，為避免少數同仁
      之主觀好惡即對業者作成處分，影響業者權益，並保持本
      局在專業觀念上與社會脈動與時俱進，特邀請社會各界公
      正、客觀之專業人士組成「廣播電視節目及廣告諮詢會議
      」，對涉嫌違反廣播電視法之節目及廣告內容作評鑑，提
      供被告在節目認定觀念上不失偏頗之客觀諮詢意見。本案
      播出時間為晚間7時至8時，係全家觀賞時段；且節目中新
      聞主播並於報導中強調加國裸體新聞係透過手機播送，須
      年滿18歲方得申請及觀賞，顯見該新聞畫面不適於一般大
      眾觀賞，於普級時段播出，違法事實至為明確。
    5.按新聞自由雖衍生自憲法保障言論自由之原則，惟依司法
      院釋字第509號解釋所示：「言論自由為人民之基本權利
      ，憲法第十一條有明文保障，國家應給予最大限度之維護
      ……。惟為兼顧對個人名譽、隱私及公共利益之保護，法
      律尚非不得對言論自由依其傳播方式為合理之限制。」之
      意旨，新聞報導縱係本諸人民知的權利而生，若新聞報導
      侵犯公共利益時，亦為法律所應限制之範疇。媒體所表達
      之影音內容與方式，因具有強大之傳播力量，即使對事實
      之呈現，亦應基於媒體自律之精神，善盡其社會責任。基
      於我國為民主法治國家，對於新聞內容不再進行事前審查
      ，但節目播出前，電台即應對節目內容嚴加編審，以展現
      民主法治國家媒體守法之精神。分級辦法第13條規定新聞
      報導節目得不標示級別，惟其畫面應符合「普」級規定，
      其意旨即在不以新聞「內容」作為規範目的，僅以新聞「
      畫面」，課以媒體自律、善盡社會責任之義務；本案原告
      未善盡編審把關之責，播出該違規內容，再主張以「不符
      憲法比例原則」之言詞，實無理由。
    6.有關原告認為依廣播電視法第26條之1所訂定之分級辦法
      之第13條較其他新聞節目以外之節目還嚴格（新聞節目畫
      面得符合「普」級）乃不符比例原則乙事，特將該處理辦
      法立法過程說明如下：我國電視節目分級制度自88年1月
      起正式實施，實施後被告於分級辦法送立法院3讀通過前
      ，曾邀產、官、學及民間團體等各界人士參加過2次「電
      視節目分級處理辦法草案公聽會」（88年7月13日及同年9
      月28日），出席單位亦包括原告。被告又於該分級辦法通
      過後再邀國內各無線、有線、衛星電視業者、社會團體及
      學者專家代表舉辦過2次「電視節目分級處理辦法修正案
      公聽會」（89年11月28日及同年12月5日），原告亦有參
      加，另被告尚於89年12月8日至25日辦理「修正『電視節
      目分級處理辦法』網路公聽會」，廣徵社會大眾意見。
    7.被告於公聽會時亦提供含美國、法國、澳洲及加拿大等國
      外電視節目分級制度資料予與會者參考討論，上述4國外
      電視節目分級制度之「新聞報導」亦皆不分級，惟業者須
      依自律守則的規定，作適當呈現。被告綜整各公聽會及民
      眾意見，一方面基於對新聞自由的尊重，另方面鑑於國外
      亦未要求新聞報導作分級標示，故在訂定分級規範時，即
      將新聞報導排除，惟考量部分新聞事件細節或畫面對未成
      年觀眾易產生負面影響，故依公聽會及民眾意見乃於辦法
      中訂定「新聞畫面應符合『普』級」。分級辦法第13條對
      於「新聞畫面應符合『普』級」之規定與原告所謂之「新
      聞自由」實在無關，茲因該規定並無限制新聞報導之「內
      容」，而僅對新聞報導「畫面」的呈現予以規範。
    8.綜上所述，原告經營廣播電視事業，應遵守廣播電視法等
      相關規定，以善盡媒體以公共利益為前提之責任。茲任令
      其節目違法播出，自應負法律責任。被告審酌其違法情節
      ，依法核處，認事用法尚無不合。原告所持理由係規避責
      任之詞，顯不足採。
   理  由
一被告代表人原為林佳龍，於訴訟進行中變更為姚文智，茲據其
  具狀聲明承受訴訟，核無不合，合先敘明。
二原告主張：系爭新聞播送，依廣播電視法第25條規定，被告除
  不得事前審查，亦不得事後審查。而同法第26條之1之訂定，
  只解決分級辦法授權法源問題，分級辦法第13條規定，自不適
  用新聞節目，原處分適用廣播電視法第26條之1第1項規定、分
  級辦法第13條規定有規避法律之嫌。又廣播電視法第25條立法
  意旨在於保障言論自由，苟同法第26條之1取代廣播電視法第2
  5條規定，則同第25條規定變成虛設，無法實現其功能。雖退
  萬步言，縱令分級辦法係依廣播電視法第26條之1第1項規定制
  訂，則分級辦法第13條規定新聞「畫面」應符合「普」級規範
  ，是增加母法所無之限制，違反法律保留原則，且不符比例原
  則云云。為此，依行政訴訟法第106條規定提起撤銷訴訟，求
  為判決如聲明所示。
三被告則以：新聞節目為電視節目之一，凡電視事業應將其新聞
  節目依廣播電視法第26條之1第1項、分級辦法第13條規定辦理
  ，即得不標示級別，惟其畫面應符合「普」級規定，此與同法
  第25條之規定並無扞格之處，且被告有事後審查之權。系爭畫
  面違反上述規定，構成裁罰要件。按新聞畫面之審查，其意旨
  即在不以新聞「內容」作為規範目的，僅以新聞「畫面」，課
  以媒體自律、善盡社會責任之義務，原告未善盡編審把關之責
  ，播出該違規內容，主張原處分違法，違反法律保留原則，不
  符比例原則，實無理由等語。為此，求為判決如主文所示。
四首開事實概要欄所述之系爭畫面之播出，且系爭畫面已逾越普
  遍級尺度，為原告所自認，且有兩造不爭之系爭畫面八幅附卷
  可稽，為可確認之事實。
五按「廣播、電視事業有左列情形之一者，予以警告：(第3款)
  違反依第二十六條之一第一項所定分級處理辦法者。」、「 (
  第1項)有左列情形之一者，電視事業處五千元以上、二十萬元
  以下罰鍰；廣播事業處三千元以上、三萬元以下罰鍰：(第1款
  )經警告後不予改正，或在一年以內再有前條情形者。」、「(
  第1項)廣播、電視事業有左列情形之一者，除處三萬元以上、
  四十萬元以下罰鍰外，並得予以三日以上、三個月以下之停播
  處分：(第1款)一年內經處罰二次，再有前二條情形者。」廣
  播電視法第42條第3款、第43條第1項第1款、44條第1項第1款
  分別定有明文。又分級辦法係依照廣播電視法第26條之1規定
  「主管機關應依電視節目內容予以分級，限制觀看之年齡、條
  件；其分級處理辦法，由主管機關定之。電視事業應依處理辦
  法播送節目。」所訂定，故分級辦法第5條規定「電視節目無
  第四條所列情形，但涉及下列情形之一，不適合兒童觀賞者，
  列為『輔』級：一、涉及性之問題、犯罪、暴力、打鬥、恐佈
  、玄奇怪異或反映社會畸型現象，對於兒童心理有不良影響之
  虞者。二、有褻瀆、粗鄙字眼或對白有不良引喻者。」同辦法
  第6條規定「電視節目無前二條所列情形，但涉及爭議性之主
  題或有混淆道德秩序觀之虞，須父母、師長或成年親友陪同予
  以輔導觀賞，以免對兒童心理或行為產生不良影響者，列為『
  護』級」；同辦法第7條規定：「電視節目無前三條所列情形
  ，適合一般觀眾觀賞者，得列為『普』級」之分級，除原告無
  爭議外，應為適法之法規命令。
六較有爭議為廣播電視法第25條規定：「電臺播送之節目，除新
  聞外，主管機關均得審查；其辦法由主管機關定之。」而分級
  辦法第13條規定：「新聞報導節目得不標示級別，其畫面應符
  合『普』級規定。」是否有違反上述規定？
  (一)廣播電視法第16條至第29條之1規定，為該法第三章節目管
    理，如第16條規定廣播、電視節目分為新聞及政令宣導節目
    、教育文化節目、公共服務節目大眾娛樂節目等四類。第17
    條規定第16條第1款至第3款節目之播放時間所占每週總時間
    ，廣播電臺不得少於百分之45，電視電臺不得少於百分之50
    。大眾娛樂節目，應以發揚中華文化，闡揚倫理、民主、科
    學及富有教育意義之內容為準。各類節目內容標準及時間分
    配，由主管機關定之。第19條廣播、電視節目中之本國自製
    節目，不得少於百分之70。外國語言節目，應加映中文字幕
    或加播國語說明，必要時主管機關得指定改配國語發音。…
    …在在均顯示法律賦予主管機關行使「節目管理」公權力，
    尤以第21條規定：「廣播、電視節目內容，不得有左列情形
    之一：（第1款）損害國家利益或民族尊嚴。（第2款）違背
    反共復國國策或政府法令。（第3款）煽惑他人犯罪或違背
    法令。（第4款）傷害兒童身心健康。（第5款）妨害公共秩
    序或善良風俗。（第6款）散佈謠言、邪說或淆亂視聽。」
    更明，而第25條規定：「電臺播送之節目，除新聞外，主管
    機關均得『審查』；其辦法由主管機關定之。」之「審查」
    ，僅係「節目管理」之一部分，非為其全部。從而，第26條
    之1規定：「主管機關應依電視節目內容予以分級，限制觀
    看之年齡、條件；其分級處理辦法，由主管機關定之。電視
    事業應依處理辦法播送節目。主管機關得指定時段，播送特
    定節目。」應係「節目管理」而定，分級辦法應指此而言，
    是由上說明，第25條「審查」規定亦係「節目管理」之一部
    ，如法律為規定得審查，主管機關行使「審查」公權力時，
    當然有分級辦法之適用，惟法律規定不得「審查」，亦僅不
    得審查而已，並非節目可以違反上述第21條等規範，不受節
    目管理。
  (二)關於新聞節目之「管理」，係以不確定法律概念予以規範，
    係立法者授權行政機關於適用法律時，自有「判斷餘地」。
    在「判斷餘地」範圍內，行政法院祗能就行政機關判斷時，
    是否符合論理法則或經驗法則，如「有無遵守法定秩序」，
    「有無基於錯誤之事實」、「有無遵守一般有效之價值判斷
    原則」，或是「有無夾雜與事件無關之考慮因素」等事項審
    查，除認為有適用法規不當之違法外，行政機關之專業認定
    可受行政法院尊重。
  (三)被告辯稱：
    1.廣播電視法第26條之1所訂定之分級辦法立法過程，緣我
      國電視節目分級制度自88年1月起正式實施，實施後被告
      於分級辦法送立法院3讀通過前，曾邀產、官、學及民間
      團體等各界人士參加過2次「電視節目分級處理辦法草案
      公聽會」（88年7月13日及同年9月28日）。被告又於該分
      級辦法通過後再邀國內各無線、有線、衛星電視業者、社
      會團體及學者專家代表舉辦過2次「電視節目分級處理辦
      法修正案公聽會」（89年11月28日及同年12月5日），被
      告尚於89年12月8日至25日辦理「修正『電視節目分級處
      理辦法』網路公聽會」，廣徵社會大眾意見。被告於公聽
      會時亦提供含美國、法國、澳洲及加拿大等國外電視節目
      分級制度資料予與會者參考討論，上述4國外電視節目分
      級制度之「新聞報導」亦皆不分級，惟業者須依自律守則
      的規定，作適當呈現。被告綜整各公聽會及民眾意見，一
      方面基於對新聞自由的尊重，另方面鑑於國外亦未要求新
      聞報導作分級標示，故在訂定分級規範時，即將新聞報導
      排除，惟考量部分新聞事件細節或畫面對未成年觀眾易產
      生負面影響，故依公聽會及民眾意見乃於辦法中訂定「新
      聞畫面應符合『普』級」。分級辦法第13條對於「新聞畫
      面應符合『普』級」之規定與原告所謂之「新聞自由」實
      在無關，茲因該規定並無限制新聞報導之「內容」，而僅
      對新聞報導「畫面」的呈現予以規範。
    2.按新聞自由雖衍生自憲法保障言論自由之原則，惟依司法
      院釋字第509號解釋所示：「言論自由為人民之基本權利
      ，憲法第十一條有明文保障，國家應給予最大限度之維護
      ……。惟為兼顧對個人名譽、隱私及公共利益之保護，法
      律尚非不得對言論自由依其傳播方式為合理之限制。」之
      意旨，新聞報導縱係本諸人民知的權利而生，若新聞報導
      侵犯公共利益時，亦為法律所應限制之範疇。媒體所表達
      之影音內容與方式，因具有強大之傳播力量，即使對事實
      之呈現，亦應基於媒體自律之精神，善盡其社會責任。基
      於我國為民主法治國家，對於新聞內容不再進行事前審查
      ，但節目播出前，電台即應對節目內容嚴加編審，以展現
      民主法治國家媒體守法之精神。分級辦法第13條規定新聞
      報導節目得不標示級別，惟其畫面應符合「普」級規定，
      其意旨即在不以新聞「內容」作為規範目的，僅以新聞「
      畫面」，課以媒體自律、善盡社會責任之義務。
   (四)綜上，被告對於「節目管理」應為目前實務之見解，且行
     之多年，尚合論理法則或經驗法則，應值得尊重。雖原告
     主張新聞節目播送，依廣播電視法第25條規定，被告除不
     得事前審查，亦不得事後審查。而同法第26條之1之訂定，
     只解決分級辦法授權法源問題，分級辦法第13條規定，自
     不適用新聞節目，原處分適用廣播電視法第26條之1第1項
     規定、分級辦法第13條規定有規避法律之嫌。又廣播電視
     法第25條立法意旨在於保障言論自由，苟同法第26條之1取
     代廣播電視法第25條規定，則同第25條規定變成虛設，無
     法實現其功能。雖退萬步言，縱令分級辦法係依廣播電視
     法第26條之1第1項規定制訂，則分級辦法第13條規定新聞
     「畫面」應符合「普」級規範，是增加母法所無之限制，
     違反法律保留原則，且不符比例原則云云，應係有所誤解
     ，本院不採取原告之看法。從而，被告所辯，新聞節目為
     電視節目之一，凡電視事業應將其新聞節目依廣播電視法
     第26條之1第1項、分級辦法第13條規定辦理，即得不標示
     級別，惟其畫面應符合「普」級規定，此與同法第25條之
     規定並無扞格之處，應係可取。
七綜上所述，原告所訴各節，既無可採，系爭畫面既有報導加國
  裸體新聞、手機邊看邊走之新聞，播出翻拍自網路之女主播脫
  衣、脫裙、脫褲襪及全裸俯臥座椅播報新聞等畫面，雖播出畫
  面未顯現出乳頭及生殖器等3點，但鏡頭強調脫衣、裸體，對
  兒童及少年身心發展有不良影響，有違反廣播電視法第21條第
  4款傷害兒童身心健康規定，並逾越普遍級尺度，可認定有違
  反廣播電視法第26條之1第1項規定之行為，被告程序上經廣播
  電視節目暨廣告諮詢會議評鑑決議核處後，再審酌原告曾因播
  出節目內容違反廣播電視法第26條之1第1項規定，受被告93年
  6月8日新廣三字第0930623171號及同年7月27日新廣三字第093
  0624165號處分書分別核處新臺幣18萬元、21萬元在案，茲原
  告再違規，方依廣播電視法第44條第1項第1款規定，作成原處
  分處原告罰鍰8萬元折合新臺幣24萬元，認事用法，洵屬合法
  ，訴願決定遞予維持，亦無不合，原告起訴請求撤銷原處分及
  訴願決定，為無理由，應予駁回。
八兩造其餘陳述於判決結果不生影響，無庸一一論列，併予敘明
  。
據上論結，本件原告之訴為無理由，爰依行政訴訟法第98條第3
項前段，判決如主文。
中　　華　　民　　國　　94　　年　  12　　月　 21  　 日
                  第 三 庭 審 判 長 法  官　王立杰
                                    法  官　黃本仁
                                    法  官　胡方新
上為正本係照原本作成。
如不服本判決，應於送達後20日內，向本院提出上訴狀並表明上
訴理由，如於本判決宣示後送達前提起上訴者，應於判決送達後
20日內補提上訴理由書（須按他造人數附繕本）。
中　　華　　民　　國　　94　　年　  12　　月　 21  　 日
                                    書記官  林玉卿
